【裁判字號】    90,訴,225
【裁判日期】    901030
【裁判案由】    偽造文書等
【裁判全文】
臺灣宜蘭地方法院刑事判決                            九十年度訴字第二二五號
    公  訴  人  臺灣宜蘭地方法院檢察署檢察官
    被      告  甲○○
右列被告因偽造文書等案件，經檢察官提起公訴（九十年度偵字第五八四號），本院
判決如左：
    主  文
甲○○共同行使偽造私文書，足以生損害於公眾及他人，處有期徒刑貳月，如易科罰
金，以參佰元折算壹日，緩刑參年。乙○○工資表上偽造之「乙○○」印文壹拾參枚
均沒收。
    事  實
一、甲○○係址設在宜蘭縣五結鄉○○路○段九十一號「誼昇工程實業股份有限公司
    」（以下稱誼昇公司）之負責人，同為商業會計法第四條所稱之商業負責人，為
    從事業務之人，負有據實製作薪資所得扣繳憑單之義務；緣於八十八年底，甲○
    ○將鋼板、鐵板及怪手之維護等工程以總額方式（共計新台幣十八萬元）交由洪
    煥長（另由本院以九十年度訴字第二０八號一案審理）承作，其並於民國八十八
    年底各所得扣繳義務人每年開具扣繳暨免扣繳憑單之時限內某日，在不詳地點，
    明知乙○○於八十八年間並未受誼昇公司所僱用，亦明知支付予洪煥長之工程款
    項並非薪資，竟基於幫助洪煥長逃漏此部分稅捐工程費應報之所得稅，而與洪煥
    長基於共同犯意之聯絡，由洪煥長自林贊生（已死亡）處取得乙○○之印章及身
    分年籍資料，再由甲○○製作其業務上所掌之乙○○向誼昇公司取得八十八年度
    工資表新台幣（下同）十八萬元（另有伙食費二百一千六百元）之不實工資表一
    紙，並於該工資表上偽造「乙○○」印文十三枚，表示乙○○領有工資之意思，
    再由不知情不知姓名之成年會計人員據以製作在其性質屬於會計憑證之「八十八
    年度各類所得扣繳憑單」上（下簡稱扣繳憑單），而先後持向財政部台灣省北區
    國稅宜蘭縣分局辦理結算申報（誼昇公司雖非以成本類而以薪資額別申報，惟因
    確有支付所申報之款項，就此部分尚不生逃漏營利事業所得稅捐之結果），除幫
    助洪煥長逃漏所得稅三百元，並足生損害於乙○○及稅捐機關對於稅捐稽徵之正
    確性。
二、案經乙○○訴由台灣宜蘭地方法院檢察署檢察官偵查起訴。
    理  由
一、訊之被告甲○○固坦承於八十八年度擔任「誼昇公司」之負責人，於八十八年底
    將鋼板、鐵板及怪手維護之工程，以總額十八萬元之方式交由洪煥長承作，且並
    未實際僱用乙○○，同意洪煥長交付工資表，作成請領前開工程款之憑證，並由
    誼昇公司不知情之會計人員據此填製乙○○於八十八年度向誼昇公司領取十八萬
    元薪資之扣款憑單等情不諱，惟矢口否認有何偽造文書或幫助逃漏稅捐之犯行，
    辯稱報稅之事伊並不清楚，伊係將工程交由洪煥長負責承作，誼昇公司既有十八
    萬元之開銷即需要報工資等語。經查，告訴人乙○○於偵查中指訴其於八十八年
    間並未在誼昇公司任職領取薪資，及證人洪煥長證稱前開工程款項係誼昇公司所
    交付，並以總額方式施作，並未實際僱用乙○○等語，顯見洪煥長與誼昇公司間
    應屬包工制之承攬關係，即自購設備及鳩集工人完成工程，工程款即不可能全屬
    工人薪資，洪煥長供證十八萬元俱屬工人薪資等語顯不可採，洪煥長顯有虛報工
    人薪資行為，而被告甲○○亦顯然知情。再者，承包人如係個人僱工承包並自負
    盈虧者，因已具營利性質，其承包收入應製作收據，以作為憑證，非得以薪資類
    別申報，否則將造成承包商得以隱匿其所得，造成租稅公平之影響，被告甲○○
    既自八十七年七月即任誼昇公司之負責人至今，有九十年七月十一日經濟部中部
    辦公室書函及所附之誼昇公司變更登記事項卡在卷可稽，當無不知以薪資類申報
    工程款等屬成本類之結果，將致承包人逃漏所得稅或營業稅之結果。此外，並有
    九十年二月五日列印之綜合所得稅各類所得資料查詢表、財政部台灣省北區國稅
    局羅東稽徵所九十年三月一日函及所附之誼昇公司申報乙○○八十八年薪資扣款
    憑單、九十年七月三十一日函及所附之誼昇公司該年度營利事業所得稅結算申報
    損益表及稅額計算表、資產負債表、九十年五月一日函（附於台灣宜蘭地方法院
    檢察署九十年度偵字一五三０號卷內調卷可稽）、所偽造之乙○○在誼昇公司請
    領薪資表附卷可稽。綜上所述，其所為有偽造薪資表及幫助洪煥長逃漏稅捐之情
    事，事證明確，犯行堪予認定，應依法論科。
二、按刑法上所謂文書，指記載人之一定意思或觀念之有體物，其存在之形式，自具
    有多樣性，一份文書未必僅成立一種文書，時或存在多種文書之效力，倘工資表
    係為報領工資而製作之文書，其上登載工作之姓名、身分證號碼、戶籍地址、工
    數及工資等事項自屬業務上之文書，而該等表上若尚有「領款蓋章」欄，並經蓋
    章，顯現受僱人之印文，即足以表示受僱人已領取工資之證明，而具有收據之作
    用，即屬私文書，而非僅屬上開業務上文書之一部分（最高法院八十六年度台上
    字第六四七Ｏ號判決可資參照）。次按員工之「各類所得扣繳暨免扣繳憑單」及
    工資表亦均係商業會計法第十五條第一款所規定之「原始憑證」，屬商業會計憑
    證之一種，此有經濟部八十八年七月十五日經八八商字第八八二一五０二七號函
    可參。被告甲○○為公司負責人，並為商業負責人，其明知承作工程之洪煥長所
    支領之款項係工程款，而依法應由承包之洪煥長出具適法之交易憑證，卻同意由
    洪煥長以受僱支薪之名義製作扣款憑單持以申報，因而助成洪煥長逃漏應繳納之
    稅捐。核被告所為係犯刑法第二百十六條、第二百十條行使偽造私文書罪、商業
    會計法第七十一條第一款之商業負責人填製不實之會計憑證罪、稅捐稽徵法第四
    十三條第一項之幫助逃漏稅捐罪，被告與洪煥長、林贊生偽造印文並蓋於工資表
    上之偽造印文行為，乃偽造私文書之階段行為，其偽造工資表後持以行使，偽造
    之低度行為又為行使之高度行為所吸收，故不另論偽造印文及偽造文書等罪。被
    告與洪煥長、林贊生間就行使偽造私文書、違反商業會計法第七十一條第一款部
    分，有犯意聯絡與行為分擔，雖洪煥長不具公司負責人身分，依刑法第三十一條
    第一項之規定，仍為共同正犯。渠等利用不知情之會計人員製成扣繳憑單，為間
    接正犯。被告所犯上開各罪間，有方法、結果之牽連關係，為牽連犯，應從一重
    論以行使偽造私文書罪，公訴人認商業會計法第七十一條第一款之罪為重，尚有
    未洽。爰審酌被告協助承包人逃漏稅捐、影響國家經濟，併其素行、犯罪目的、
    手段、犯後態度尚稱良好等情，量處如主文所示之刑，以示懲儆。又被告於犯罪
    後，刑法第四十一條之規定，業於九十年一月十日修正，其第一項規定犯最重本
    刑為五年以下有期徒刑以下罪，而受六個月以下有期徒刑或拘役之宣告，因身體
    、教育、職業、家庭之關係或其他正當理由，執行顯有東難者得易科罰金，並自
    同年一月十二日生效，比較新舊法之結果，以修正後之規定較有利於被告，爰依
    刑法第二條第一項前段規定，適用修正後之規定，諭知易科罰金之折算標準。被
    告前未曾受有期徒刑以上刑之宣告，有台灣高等法院檢察署刑案紀錄簡覆表一紙
    在卷可參，其因一時失慮，而罹刑章，核屬偶發犯罪，本院認經教訓後，當知警
    惕，應無再犯之虞，其刑之宣告以暫不執行為適當，併予宣告緩刑三年。被告與
    洪煥長共同偽造之「乙○○」印文十三枚，均應依法宣告沒收。
據上論斷，應依刑事訴訟法第二百九十九條第一項前段，商業會計法第七十一條第一
款，稅捐稽徵法第四十三條第一項，刑法第十一條前段、第二十八條、第三十一條第
一項、第二百十條、第二百十六條、第五十五條前段、第四十一條第一項、第二條第
一項前段、第四十七條第一款、第二百十九條、罰金罰鍰提高標準條例第二條，判決
如主文。
中    華    民    國      九十      年      十      月      三十        日
                                  臺灣宜蘭地方法院刑事第二庭
                                          法  官  郭  淑  珍
右正本證明與原本無異。
如不服本判決，應於判決送達後十日內向本院提出上訴狀( 應附繕本 )，上訴於臺灣
高等法院。
                                          書記官  李  明  威
中      華      民      國      九十      年      十一    月   二     日
附錄法條：
中華民國刑法第二百一十條
偽造、變造私文書，足以生損害於公眾或他人者，處五年以下有期徒刑。
中華民國刑法第二百一十六條
行使第二百十條至第二百十五條之文書者，依偽造、變造文書或登載不實事項或使登
載不實事項之規定處斷。
商業會計法第七十一條第一款
商業負責人、主辦及經辦會計人員或依法受託代他人處理會計事務之人員有左列情事
之一者，處五年以下有期徒刑、拘役或科或併科新臺幣十五萬元以下罰金：
  一  以明知為不實之事項，而填製會計憑證或記入帳冊者。
稅捐稽徵法第四十三條第一項
教唆或幫助犯第四十一條或第四十二條之罪者，處三年以下有期徒刑、拘役或科新台
幣六萬元以下罰金。


司法院資訊處製作；財團法人民間司法改革基金會備份。
